【裁判字號】    92,上易,536
【裁判日期】    920722
【裁判案由】    詐欺
【裁判全文】
臺灣高等法院臺中分院刑事判決                    九十二年度上易字第五三六號
    上  訴  人
    即  被  告  丁○○
右上訴人因詐欺案件，不服臺灣臺中地方法院九十一年度易字第五八九號中華民國九
十二年一月二十四日第一審判決（起訴案號：臺灣臺中地方法院檢察署九十一年度調
偵字第一六二號、第一六三號、第一六四號、第一八０號），提起上訴，本院判決如
左：
    主      文
原判決撤銷。
丁○○連續意圖為自己不法之所有，以詐術使人將本人之物交付，處有期徒刑壹年貳
月。
    事      實
一、丁○○明知未經設立登記，不得以公司名義經營業務或為其他法律行為，竟自民
    國（下同）八十二年間起至八十九年十月間某日止，在台中市○○路二六二巷三
    十六號開設「合榮機械工業有限公司」（以下簡稱合榮公司），自任實際負責人
    ，且未向中央主管機關經濟部申請設立登記，即擅自以合榮公司名義對外從事車
    床、專用機等之生產製造業務，及向安統貿易有限公司（以下簡稱安統公司）、
    銀紀企業有限公司（以下簡稱銀紀公司）、戊○○經營之進鋒精機廠等上下游協
    力廠商，進行訂購零件、銷售成品、借款周轉等法律行為。且基於意圖為自己不
    法所有之概括犯意，明知自己經濟狀況欠佳，資金周轉已陷困境，無力承擔大額
    借款、貨款之償付，竟(一)自八十九年六月間起至同年十月十八日止，連續多次以
    合榮公司名義向安統公司詐購軸承等貨物，價款計新台幣（下同）十八萬二千四
    百二十五元，丁○○並先後簽發如附表一所示之支票二紙交付安統公司，藉以抵
    償部分貨款，致使安統公司陷於錯誤，以為丁○○確有充足資力可供支應，乃依
    約如數交付所訂購之貨物。(二)自八十九年八月五日起至同年十月十九日止，連續
    四次以合榮公司名義向銀紀公司詐購噴電等機械零件，價款計五千六百八十元（
    起訴書誤載為七、八萬元），使銀紀公司人員陷於錯誤而如數交付。(三)於八十九
    年八月間，向戊○○謊稱所訂購車床可於同年十月間如期交貨，致使戊○○陷於
    錯誤，而向丁○○訂購車床四台，並事先給付價金四十五萬元予丁○○，迨交貨
    期限屆至，丁○○竟遲未交付車床，且未退還已收價金，而詐得上開款項；又自
    八十九年九月間起至同年十月中旬止，以需款周轉為由，連續多次持其本人或他
    人所簽發如附表二所示面額共計五百五十六萬六千七百十元之支票二十四張，交
    付戊○○以供擔保，向戊○○詐借現款，戊○○亦不疑有他，致陷於錯誤而逐一
    如數交付同額現款。詎自八十九年十月六日起，丁○○所交付上開支票屆期陸續
    經安統公司、戊○○提示付款均遭退票，另上開貨款亦均未支付，嗣屢經安統公
    司、戊○○催討，均未獲置理，丁○○甚且遷移他處，避不見面，安統公司、戊○○始知受騙。
二、案經安統公司、銀紀公司、戊○○分別訴請台灣台中地方法院檢察署檢察官偵查
    起訴。
    理      由
一、訊之上訴人即被告（下稱被告）丁○○對於右揭以未經設立登記之合榮公司名義
    對外營業及與安統公司、銀紀公司、戊○○間分別有訂貨、銷貨，其後未支付貨
    款、未交付貨品，及所交付支票屆期均遭退票等情固坦承不諱，然矢口否認有何
    詐欺犯行，辯稱：伊自八十七年間起即與安統公司、銀紀公司、戊○○間有生意
    往來，嗣因經濟不景氣，又遭他人倒債，致周轉不靈，一時無法清償所積欠安統
    公司、銀紀公司、戊○○之款項，惟伊事後已與安統公司、銀紀公司、戊○○分
    別以五萬四千元、六十萬元、一百五十六萬元達成和解，且清償安統公司、銀紀
    公司完畢，另清償戊○○三萬五千元，並無詐欺之意思云云。
二、惟查：前開犯罪事實，業據告訴人安統公司代表人丙○○、銀紀公司代表人乙○○及其代理人江瑞榮、戊○○分別於偵查及原審法院審理中指訴綦詳，並有支票
    影本、退票理由單影本、訂貨單、訂貨明細表、合榮公司名片、經濟部公司登記
    查詢資料、被告以合榮公司名義印製之車床平面廣告附卷足憑。被告丁○○於九
    十年三月十九日偵查時供稱：合榮公司自八十六年起陸續遭人倒債，共計約有一
    百五十餘萬元，且因長期以來難以支應票款，又拿票向他人及地下錢莊借錢，經
    濟情況才越來越壞等語，可知被告於前揭時間分別向各告訴人安統公司、銀紀公
    司、戊○○訂貨、銷貨及以票調現之時，其經濟狀況已欠佳，資金周轉已陷困境
    ，竟仍執意持如附表二所示之支票向告訴人戊○○調借現款，面額合計高達五百
    五十餘萬元；且被告亦不否認其向告訴人安統公司、銀紀公司訂購之機械零件已
    加工製造成品銷售他人得款，及已向告訴人戊○○收取訂購車床四台之價金四十
    五萬元，竟將該等款項移作他用，而未用以支付告訴人安統公司、銀紀公司之貨
    款及用以製造車床交付告訴人戊○○；參以被告持如附表二所示之支票向告訴人
    戊○○調借現款，所得款項究用於何處，並未能提出具體事證以供查證，顯見被
    告係蓄意向各告訴人安統公司、銀紀公司及戊○○詐騙無疑。至於被告事後雖與
    告訴人安統公司、銀紀公司、戊○○達成和解，惟尚難執此解免被告詐欺罪責。
    被告所辯無詐欺之意思云云，無非事後卸責之詞，不足採信，事證明確，其違反
    公司法及詐欺之犯行堪以認定。
三、核被告丁○○所為，係犯公司法第十九條第二項前段之未經設立登記而擅以公司
    名義營業罪（按被告行為後，公司法第十九條第二項，經總統於九十年十一月十
    二日明令公布修正，並自同年月十四日生效，修正之公司法第十九條第二項，僅
    將修正前條文中「行為人『各』處一年以下有期徒刑」之「各」字刪除，修正前
    後刑事處罰部分完全相同，自應適用修正後之規定處罰，附此敘明），及刑法第
    三百三十九條第一項之詐欺取財罪。被告先後多次詐欺取財犯行，時間緊接，犯
    罪構成要件相同，顯係基於概括犯意為之，應依連續犯之規定以一罪論，並依法
    加重其刑。又被告所犯上開二罪，有方法、結果之牽連關係，為牽連犯，依刑法
    第五十五條規定應應從一重之詐欺取財罪處斷。
四、公訴意旨另以：被告丁○○意圖為自己不法之所有，自八十九年九月間起至同年
    十月中旬止，以需支票周轉為由，連續多次向銀紀公司借款一百十七萬八千八百
    五十元，並簽發同額支票取信於銀紀公司。另自八十九年九月十三日起至同年十
    月中旬止，以需款周轉為由，連續多次持其所簽發如附表三所示之支票七紙面額
    計一百五十二萬二千元交付甲○○以供擔保，向甲○○詐借現款，致甲○○陷於
    錯誤，乃逐一交付同額現款，因認此部分被告亦涉有詐欺罪嫌，惟被告丁○○則
    堅決否認，辯稱：伊自八十八年間起即與銀紀公司相互借票使用，及持票向甲○○調借現款，嗣因經濟不景氣，又遭他人倒債，致周轉不靈，並無詐欺之意思等
    語。經查：告訴人甲○○及銀紀公司代理人江瑞榮均與被告丁○○係舊識，被告
    向銀紀公司、甲○○借用支票及借款之時，並未隱瞞周轉發生困難之情形，此已
    據告訴人甲○○於偵查中供稱：「是他向我哀求說不借給他，他會死掉，過不下
    去」等語（一九二一二號偵查卷第九頁），及江瑞榮供稱：「他是說工廠經營不
    善要週轉用」等語（同上偵查卷第十一頁背面），被告丁○○向銀紀公司告貸之
    時，及向告訴人甲○○借款之時，既未隱瞞其經濟狀況，自難認屬施用詐術，銀
    紀公司之人員及甲○○亦無陷於錯誤之可言，被告此部分所為，與刑法詐欺罪之
    構成要件尚屬有間，不能證明被告犯罪，惟公訴意旨認此部分與前開論罪科刑之
    部分有連續犯之裁判上一罪關係，爰不另為無罪之諭知，附此敘明。
五、原審對被告論罪科刑雖非無見，惟就被告向銀紀公司借款及向甲○○借款部分不
    能證明被告犯罪，原審併予論科自有未洽；被告上訴意旨空言指摘原審判決不當
    雖無理由，惟原審判決既有可議之處，即應由本院撤銷改判。爰審酌被告事後已
    與告訴人安統公司、銀紀公司、戊○○達成和解，並依和解金額條件清償告訴人
    安統公司、銀紀公司，惟僅清償告訴人戊○○三萬五千元，及其犯罪之動機、目
    的、手段、詐騙金額及犯罪後態度等一切情狀，量處如主文所示之刑。
六、被告丁○○經合法傳喚，無正當理由而不到庭，不待其陳述逕行判決。
七、依刑事訴訟法第三百七十一條、第三百六十九條第一項前段、第三百六十四條、
    第二百九十九條第一項前段、公司法第十九條第二項前段，刑法第十一條前段、
    第二條第一項前段、第五十六條、第三百三十九條第一項、第五十五條，罰金罰
    鍰提高標準條例第一條前段，判決如主文。
本案經檢察官己○○到庭執行職務。
中      華      民      國      九十二     年     七      月   二十二   日
                                臺灣高等法院臺中分院刑事第十庭
                                      審判長法  官  林  照  明
                                            法  官  蔡  名  曜
                                            法  官  王      銘
右正本證明與原本無異。
不得上訴。
                                            書記官  王  麗  珍
中      華      民      國      九十二     年     七      月   二十四   日
附表一：
編  發  票  人  發  票  日    金    額    付    款    人  票    號  背書人
號              （民國）      （新台幣）
１  丁○○      八十九年十    四萬四千    中興商業銀行    二三四五
                一月十日      七百九十    南台中分行      四一九
                              元
２  偉榮機械    八十九年十    四萬七千    台中市第九信    四三五八
    有限公司    二月十日      九百二十    用合作社振興    六０
    、丁○○                  元          分社
附表二：
編  發  票  人  發  票  日    金    額    付    款    人  票    號  背書人
號              （民國）      （新台幣）
１  丁○○      八十九年十    二十三萬    華僑銀行大里    一二四三  丁○○
                月十四日      七千元      分行            八八八
２   〞         八十九年十    三十六萬    中興商業銀行    二三四四
                月三十日      元          南台中分行      三八九
３   〞         八十九年十    二十四萬      〞            二三四五
                一月廿八日    五千元                      八五三
４  游江選      八十九年十    四十三萬      〞            二六七一  丁○○
                月六日        三千六百                    一七一
                              五十元
５    〞        八十九年十    十三萬五      〞            二六七０   〞
                月廿七日      千元                        三六二
６    〞        八十九年十    十六萬元      〞            二六七０〞
                一月十日                                  三五八
７    〞        八十九年十    十八萬五      〞            二六七０   〞
                一月廿日      千元                        三五九
８    〞        八十九年十    二十一萬      〞            二六七０   〞
                一月廿五日    元                          三六三
９    〞        八十九年十    二十八萬      〞            二六七０   〞
                一月卅日      五千元                      三六七
１０    〞        八十九年十    二十五萬      〞            二六七０   〞
                二月三日      元                          三六一
    〞        八十九年十    十九萬二      〞            二六七一   〞
                二月五日      千元                        一五六
    〞        八十九年十    二十二萬      〞            二六七一   〞
                二月廿日      五千元                      一七五
    〞        八十九年十    二十九萬      〞            二六七一   〞
                二月卅日      五千元           一五二
  偉榮機械    八十九年十    十二萬元    台中市第九信    ０四二七
    有限公司    月廿八日                  用合作社振興    二三四     〞
    、丁○○                              分社
    〞        八十九年十    十三萬五      〞            ０四二七   〞
                一月十五日    千元                        二四七
    〞        八十九年十    二十三萬      〞            ０四二七   〞
                一月廿四日    五千五百                    二三一
                              六十元
    〞        八十九年十    十八萬五      〞            ０四二七   〞
                一月三十日    千元                        二三０
    〞        八十九年十    二十六萬      〞            ０四二七   〞
                二月十日      五千元                      二四八
    〞        八十九年十    三十八萬    上海商業儲蓄    ０二二０   〞
                一月廿九日    元          銀行大里分行    九一六
    〞        八十九年十    十八萬五      〞            ０二二０   〞
      二月二十日    千元                        九０二
    〞        八十九年十    二十七萬      〞            ０二二０   〞
                二月廿七日    五千元                      九一一
  銀紀企業    八十九年十    二十萬八    台中縣大里市    四五六七   〞
    有限公司    二月十二日    千五百元    農會信用部      七九三
    、乙○○
    〞        八十九年十    十六萬五      〞            四五六七   〞
                二月廿二日    千元                        七九四
  吳來發      八十九年十    二十萬元    台中市第九信    ０四二四   〞
                一月廿日                  用合作社振興    七三一
                                          分社
附表三：
編  發  票  人  發  票  日    金    額    付    款    人  票    號  背書人
號              （民國）      （新台幣）
１  丁○○      八十九年十    二十萬元    華僑銀行大里    一二四五
                月十七日                  分行            二四三
２    〞        八十九年十    十九萬五    中興商業銀行    二三四三
                月十八日      千元        南台中分行      八五五
３    〞        八十九年十    二十一萬      〞            二三四三
                一月一日      七千元                      八九五
４ 偉榮機械     八十九年十    二十五萬    上海商業儲蓄    ０一九０  丁○○
   有限公司     月十三日      元          銀行大里分行    七一五
   、丁○○
５    〞        八十九年十    二十三萬      〞            ０二二０
                月卅一日      五千元                      九０四
６    〞        八十九年十    二十二萬      〞            ０二二０  丁○○
                一月十日      七千五百                    九一三
                              元
７    〞        八十九年十    十九萬七    台中市第九信    ０四三五  丁○○
                一月十五日    千五百元    用合作社振興    八五二
                                          分社
                                                                        Ｒ


司法院資訊處製作；財團法人民間司法改革基金會備份。
